臺灣宜蘭地方法院民事判決　　　　　　　100年度訴字第128號
原　　　告　吳文中
被　　　告　蕭讚添
當事人間分配表異議之訴事件，本院於民國100年8月2日言詞辯
論終結，判決如下：
    主  文
原告之訴駁回。
訴訟費用新台幣貳萬陸仟參佰肆拾肆元由原告負擔。
    事實及理由
一、原告之聲明：本院98年司執字第9341號強制執行事件（以下
    簡稱系爭強制執行事件）之分配表（100年3月16日分配表，
    以下簡稱系爭分配表）應作廢，重新分配，金額應予提存。
二、原告起訴主張，伊前於90年間向被告借款，提供坐落宜蘭縣
    宜蘭市○○段238-3地號土地所有權應有部分8分之2（ 以下
    簡稱系爭土地）設定本金最高限額新台幣（下同 ）500萬元
    、存續期間為90年5月28日至95年5月28 日、清償期為95年5
    月28日之最高限額抵押權（以下簡稱系爭抵押權），同時於
    90年6月1日之簽立借據、本票（95年5月28日到期、票號506
    078，以下簡稱系爭借據與本票）。後於97年5月被告以上開
    借款未償為由而持系爭借據與本票向鈞院聲請拍賣抵押物裁
    定，經鈞院以97年度司拍字第107 號裁定准許拍賣抵押物。
    被告遂持上開裁定為執行名義向本院聲請強制執行並以系爭
    強制執行事件繫屬中。惟被告所憑以強制執行之系爭借據與
    本票，該債權業經法院判決已經清償完畢，且系爭借據與本
    票並經原告取回，則上開拍賣抵押物裁定自無債權可供附麗
    ，應已失效。雖被告嗣後復於系爭強制執行事件中再提出其
    所持有原告簽發之其他支票以為債權證明，然被告再提出之
    支票，係屬無因證券，支票債權未經法院確定判決以前，並
    無從以之為債權證明，進而於系爭強制執行事件中受分配。
    為此爰依強制執行法第41條規定提起分配表異議之訴，並聲
    明如前述。
三、被告則辯以：
（一）依強制執行法第39條第1項規定：「 債權人或債務人對於
      分配表所載各債權人之債權或分配金額有不同意者，應於
      分配期日一日前，向執行法院提出書狀，聲明異議。前項
      書狀，應記載異議人所認原分配表之不當及應如何變更之
      聲明。」系爭強制執行事件經鈞院執行處定100年4月12日
      實行分配，惟原告卻未於分配期日一日前向執行法院提出
      書狀聲明異議，遲至100年5月5 日才向鈞院提起分配表異
      議之訴，與強制執行法上開規定不符。又本件依原告起訴
      狀所載，既係由第二順位抵押權人李張秀蘭提出聲明異議
      ，卻由原告提起本訴訟，亦與前述規定不符。且原告聲明
      異議亦未依強制執行法第39條第1 項規定之法定方式為之
      。
（二）臺灣高等法院97年度上字第897 號民事確定判決載明本件
      兩造於95年5月28 日系爭抵押權存續期間屆滿前，經決算
      至少尚有550 萬元本金債務尚未清償，則兩造未清償之金
      額，於未逾500 萬元之範圍內應為系爭抵押權效力之所及
      等情。是原告主張借款已全部清償完畢，被告所持上開拍
      賣抵押物裁定之執行名義已消滅，不得再聲請拍賣抵押物
      云云，即有誤會。是依上開確定判決已認定被告就系爭抵
      押權至少有550 萬元本金債權尚未清償，則被告與原告間
      未清償之金額未逾500 萬元範圍內，應為系爭抵押權效力
      所及，而被告亦已於系爭強制執行程序中提出支票正本24
      紙在案，是原告主張並無理由。
四、原告主張，伊因向被告借款而提供系爭土地設定系爭抵押權
    予被告，同時並簽立系爭借據與本票。其後於97年5 月被告
    以上開借款未償為由而持系爭借據與本票向鈞院聲請拍賣抵
    押物裁定，經鈞院以97年度司拍字第107 號裁定准許，嗣後
    被告並持之向本院聲請系爭強制執行事件繫屬中。嗣後原告
    於系爭強制執行事件執行期間提起債務人異議之訴，經臺灣
    高等法院97年度上字第897 號判決確定，判令被告應返還系
    爭借據與本票。嗣後被告於系爭強制執行事件中於100年2月
    9 日陳報狀復提出支票24紙以為債權證明。執行法院遂於同
    年3月16日製作分配表，並訂於同年4月12日進行分配，而原
    告於分配期日前之100年4月8日對分配表提出異議，同年5月
    5 日並向執行法院陳報已提起本件訴訟之證明等情，業據原
    告提出系爭強制執行事件聲請狀影本、本院97年度司拍字第
    107號拍賣抵押物裁定、台灣高等法院97年度上字第897號民
    事判決影本等為證，並經本院調閱系爭強制執行事件卷宗核
    閱屬實，堪信為真實。原告進而主張，系爭強制執行事件之
    執行名義即97年度司拍字第107 號拍賣抵押物裁定之債權證
    明即系爭借據與本票，業經法院判決已經清償而經原告取回
    ，是系爭強制執行事件之執行名義已無債權為其依據，而失
    其附麗，自屬無效，而不得依分配表進行分配等情，被告則
    否認之，並以前詞為辯。是經兩造整理後，確定本件應審酌
    之爭點為：一、系爭抵押權所擔保之債權是否存在？還是已
    經清償而消滅？若未清償，則未償之抵押債權數額為何？（
    是否應受台灣高等法院97年上字第897 號民事確定判決之認
    定所拘束？）二、原告為聲明所示之請求是否有理由？之分
    述如下：
五、按「債權人或債務人對於分配表所載各債權人之債權或分配
    金額有不同意者，應於分配期日一日前，向執行法院提出書
    狀，聲明異議。前項書狀，應記載異議人所認原分配表之不
    當及應如何變更之聲明。」、「異議未終結者，為異議之債
    權人或債務人，得向執行法院對為反對陳述之債權人或債務
    人提起分配表異議之訴。前項期間，於第40 條之1有反對陳
    述之情形，自聲明異議人受通知之日起算。」強制執行法第
    39條、第41條第1、4項有明文規定。經查，系爭強制執行事
    件之系爭分配表及分配期日通知係於100年4月1 日送達於債
    務人即原告，而原告旋於分配期日前之同年4月8日以債權人
    即被告無權分配為由而就執行法院實行分配一事提出異議，
    已如前述。是原告顯已就對於系爭分配表所載債權人之債權
    及分配金額有不同意而提出異議。是被告抗辯原告未於分配
    期日一日前向執行法院提出書狀聲明異議，遲至100年5 月5
    日才向鈞院提起分配表異議之訴，與強制執行法上開規定不
    符云云，並無理由。又雖被告未接獲執行法院送達原告對分
    配表異議之聲明異議狀，然原告於對系爭分配表異議前，已
    於100年1月24日就被告對原告是否尚有債權存在一事向執行
    法院聲明異議，期間除經被告於同年2月9日以陳報狀補提債
    權文件外，並對原告之聲明異議表示反對；嗣後被告復於同
    年3月17日、同年4月1 日向執行法院陳述關於反對原告主張
    債權不存在之意見；且原告提起本訴後，經送達起訴狀繕本
    ，被告即為原告之訴駁回之答辯聲明，並提出答辯狀，且於
    本院審理時表明對原告分配表聲明異議為反對陳述，種種可
    顯見系爭強制執行事件之系爭分配表異議程序尚未終結，且
    被告於知悉原告對分配表異議後，亦為反對陳述，則原告對
    於為反對陳述之被告提起本件分配表異議之訴，即難認與強
    制執行法規定不符。
六、系爭抵押權所擔保之債權是否存在？還是已經清償而消滅？
    若未清償，則未償之抵押債權數額為何？（是否應受台灣高
    等法院97年上字第897號民事確定判決之認定所拘束？）
（一）原告雖主張系爭借據與本票業因法院確定判決而取回，則
      系爭強制執行事件所憑之本院97年度司拍字第107 號拍賣
      抵押物裁定即無債權文件，已屬無效云云。然按民法第88
      1條之1第1 項稱最高限額抵押權者，謂債務人或第三人提
      供其不動產為擔保，就債權人對債務人一定範圍內之不特
      定債權，在最高限額內設定之抵押權。同條第2 項規定，
      最高限額抵押權所擔保之債權，以由一定法律關係所生之
      債權或基於票據所生之權利為限。又最高限額抵押權，係
      指在抵押存續期間內，不限於借貸次數，得借得還，於最
      後決算時，在最高限額內有擔保效力而言。此種抵押權所
      擔保之債權，除訂約時已發生者外，即將來發生之債權在
      約定限額之範圍內，亦為抵押權效力所及。又按依許可拍
      賣抵押物之裁定聲請強制執行者，應提出債權之證明文件
      及裁定正本，強制執行法第6條第1項第5 款定有明文，故
      債權人聲請拍賣抵押物之強制執行時，如對於管轄之執行
      法院，表明債權人、債務人、執行名義、應受強制執行之
      標的，並提出上開證明文件及繳納定額之執行費者，即應
      認其聲請符合法定要件。且債權證明文件並不限於必與有
      確定判決有同一效力之判決或裁定為限。且縱強制執行程
      序中有部分債權文件經法院確定判決認為債權不存在，則
      債權人再補正提出其他為抵押權效力所及之債權證明，並
      非法所不許。經查，被告前以97年度司拍字第107 號拍賣
      抵押物裁定為執行名義，並檢附系爭借據，向本院聲請強
      制執行，而經本院以系爭強制執行事件繫屬中。嗣後系爭
      借據與本票所示之債權，雖經台灣高等法院97年度上字第
      897 號民事確定判決，認定業經原告清償，並經原告取回
      系爭借據與本票等情，然因系爭抵押權為最高限額抵押權
      ，故尚無從以系爭借據與本票所示債權業經清償即可遽謂
      系爭抵押權業亦消滅，而使上開執行名義失其附麗。是被
      告既於系爭強制執行事件繫屬中之同年100年2月9 日以陳
      報狀補提債權文件，依前述說明，即非法所不許。
（二）原告雖復主張被告於系爭強制執行事件中補提債權文件即
      支票24紙，均係無因證券，無從證明基礎法律關係存在，
      亦不得以之為執行名義，故被告債權既如前述已經清償而
      消滅，被告自無從要求分配云云。然按法院於確定判決理
      由中，對訴訟標的以外當事人所主張或抗辯之重要爭點，
      本於兩造辯論之結果所為之判斷結果，除有顯然違背法令
      ，或當事人提出新訴訟資料足以推翻原判斷之情形外，於
      同一當事人間，就與該重要爭點有關之他訴訟，不得再為
      相反之主張，法院亦不得作相異之判斷，此源於訴訟上之
      誠信原則及當事人公平之訴訟法理，避免紛爭反覆發生，
      以達「一次解決紛爭」所生之一種判決效力（拘束力），
      即所謂「爭點效」，亦當為程序法所容許。最高法院96年
      度1782號判決可為參考。查兩造間就系爭抵押權所擔保之
      債權是否存在之爭點，業於系爭強制執行事件繫屬期間，
      經原告對被告提起債務人異議之訴（即上開臺灣高等法院
      97 年度上字第897號民事判決）中，就此重要爭點為判斷
      ，亦即該判決認定「本件兩造間於95年5月28 日系爭抵押
      權存續期間屆滿前，經決算至少尚有550 萬元之本金債務
      未清償，已如前述，則兩造間未清償之金額於未逾500 萬
      元之範圍內，應為系爭抵押權效力之所及」，且此部分本
      於兩造辯論之結果所為之判斷結果，並未有顯然違背法令
      ，或當事人有再提出新訴訟資料足以推翻原判斷之情形，
      是此一判斷結果，於兩造間就與該重要爭點有關之本件訴
      訟，即不得再為相反之主張，法院亦不得作相異之判斷。
      從而本件系爭抵押權所擔保之債權依上述判決所認定仍然
      存在，原告徒執系爭借據與本票所示債務已經清償為由，
      主張系爭拍賣抵押物裁定之執行名義已經失效云云，依前
      所述，即無理由。
七、原告為聲明所示之請求是否有理由？
    經查，依前開臺灣高等法院97年度上字第897 號民事確定判
    決所認定原告對被告間至少尚有550 萬元之本金債務未清償
    ，且其中500 萬元為系爭抵押權效力所及。是執行法院以被
    告應受償之執行費、被告債權額其中之500 萬元（即系爭抵
    押權之最高限額500萬元 ）列入分配，係屬正確；而原告依
    據強制執行法第41條規定，提起本件分配表異議之訴，請求
    將被告所分配之金額予以剔除，並無理由，應予駁回。本件
    訴訟費用，僅有第一審裁判費26,344元，應由敗訴之原告負
    擔。又本件事證已臻明確，兩造其餘主張及攻擊、防禦方法
    ，核與判決結果無影響者，爰不一一論列，併此敘明。
八、訴訟費用負擔之依據：民事訴訟法第78條。
中    華    民    國   100    年    8     月    16    日
                  臺灣宜蘭地方法院民事庭
                      法  官  蔡仁昭
正本係照原本作成。
如不服本判決，應於收受送達後20日內向本院提出上訴狀（應附
繕本）。
中    華    民    國   100    年    8     月    16    日
                      書記官  邱淑秋